臺灣高等法院花蓮分院刑事裁定
111年度毒抗字第13號

抗  告  人  
即  被  告  余聖敏



上列抗告人因違反毒品危害防制條例案件，不服臺灣臺東地方法
院中華民國111年2月10日裁定（111年度毒聲字第21號），提起
抗告，本院裁定如下：
    主  文
抗告駁回。
    理  由
一、原裁定意旨略以：聲請人臺灣臺東地方檢察署（下稱臺東地
    檢署）檢察官以被告余聖敏（下稱被告）於民國110年7月28
    日上午8時30分為警採尿回溯96小時內某時許，在不詳地點
    以不詳方式，施用第二級毒品甲基安非他命1次，可認被告
    施用甲基安非他命之犯行明確，爰聲請將被告送觀察、勒戒
    。法院經核屬實，應依毒品危害防制條例(下稱毒品條例)第
    20條第3項、第1項、觀察勒戒處分執行條例第3條第1項規定
    ，令被告入勒戒處所觀察、勒戒等語。
二、抗告意旨略以：
　㈠現行毒品條例對於「初犯」及「5年後再犯」施用毒品者之刑
    事政策，係採「觀察、勒戒」與「緩起訴之戒癮治療」之雙
    軌並行模式。而究欲聲請觀察、勒戒抑或對被告為附命完成
    戒癮治療之緩起訴處分，屬檢察官審酌個案裁量之權限，然
    檢察官裁量權並非漫無限制，亦即須為合義務性裁量。
　㈡被告雖有於聲請意旨所述時間施用甲基安非他命，惟被告施
    用毒品之前科紀錄為97年間，距今已逾13年，並無成癮性，
    亦無「毒品戒癮治療實施辦法及完成治療認定標準」(下稱
    戒癮治療認定標準)第2條第2項所列不適合為附命完成戒癮
    治療之緩起訴處分之情事。
　㈢被告甫於111年2月15日受雇擔任○○○○○，生活已步入正
　　軌，可自行就醫戒癮，如執行觀察、勒戒，將影響被告甚鉅
    。是以，檢察官未斟酌個案情節，裁量選擇侵害人身自由較
    重之方式，已難謂合義務性裁量。原裁定逕予裁准，已違背
    法令。爰請撤銷原裁定，發回原審法院，以符法制。
三、駁回抗告之理由
  ㈠毒品條例第20條第3項規定，犯第10條之罪於觀察、勒戒或
    強制戒治執行完畢釋放後，3年後再犯第10條之罪者，適用
    本條前2項之規定。上開所謂「3年後再犯」，只要本次再犯
    （不論修正施行前、後）距最近1次觀察、勒戒或強制戒治
    執行完畢釋放，已逾3年者，即該當之，不因其間有無犯第1
    0條之罪經起訴、判刑或執行而受影響（最高法院109年度台
    上大字第3826號裁定參照）。查，被告於97年間，因施用毒
    品案件，經法院裁定觀察、勒戒後，於97年9月1日因無繼續
    施用傾向執行完畢出所，經臺東地檢署檢察官於97年9月3日
    以97年度毒偵字第118號為不起訴處分確定。被告本案施用
    第二級毒品犯行係110年7月28日上午8時30分回溯96小時內
    所為，與前揭觀察、勒戒執行完畢，相距已逾3年，且期間
    均再無觀察、勒戒或強制戒治等情，有臺灣高等法院被告前
    案紀錄表及在監在押紀錄表在卷足憑，揆諸前揭說明，本案
    應回歸適用觀察、勒戒及強制戒治之規定。是故，本件檢察
    官依毒品條例第20條之規定聲請觀察、勒戒，合於法定要件
    。
  ㈡對檢察官裁量行使審查標準之說明
    ⒈以檢察官起訴裁量而言，我國現行刑事訴訟法(下稱刑訴  
      法)採行起訴法定，同時參採起訴便宜、起訴猶豫制度，
      檢察官偵查結果作為之決定與裁量，涉及檢察權監督機制
      ，不論國內外立法、實務或學理上之討論，均存有爭議。
      我國刑訴法於偵查階段，部分強制處分採取法官保留或令
      狀原則；對於追訴權之積極行使，係於91年間因改採改良
      式當事人進行主義，方增訂刑訴法第161條第2項起訴審查
      規定，明文限於檢察官起訴指出之證明方法顯不足認定被
      告有成立犯罪之可能，且逾期未予補正，方得以程序裁定
      駁回起訴，惟檢察官仍得蒐證後再就相同事實提起公訴。
      對追訴權之消極不行使，原先設有再議制度，於91年間增
      訂交付審判之外部監督規定。除上開明文規定外，我國目
      前對於檢察權之監督，多由檢察機關內部自我監督控制。
      法官法第86條第1項：「檢察官代表國家依法追訴處罰犯
      罪，為維護社會秩序之公益代表人。檢察官須超出黨派以
      外，維護憲法及法律保護之公共利益，公正超然、勤慎執
      行檢察職務。」可知在現行體制下，立法者對於檢察官有
      一定之信賴，肯認檢察官行使職權有相當獨立性。是在法
      未明文規定之情形，檢察官對於偵查結果作為之選擇，實
      具有廣泛裁量權。是以，關於微罪與得緩起訴案件犯罪證
      據已達起訴門檻時，檢察官起訴與否之裁量是否構成濫用
      之判斷，從比較法來看，日本實務認為：應限於提起公訴
      本身已構成職務犯罪的情形，也就是除非能證明檢察官逾
      越裁量基準的行為，係出於故意或惡意，且構成職務上犯
      罪的極端情況，始能認定檢察官濫用其廣泛裁量權而得逕
      為不受理判決。
    ⒉檢察官具法律專業素養，行使職權有相當獨立性；又立法
 　　 乃多數民意之展現，從刑訴法第253條於84年10月20日修
      正時，擴大檢察官微罪不舉之範圍，91年2月8日復增訂緩
      起訴處分，再擴大檢察官起訴裁量範疇之立法趨勢來看，
      足徵民眾對檢察官職權行使之公信力，有相當之信賴。另
      基於檢察一體及檢察機關自我監督作用，現行實務上，舉
      凡檢察官各種職權裁量決定(如起訴書、不起訴處分書、
      聲請書、上訴書等)，幾乎皆需層經主任檢察官、檢察長
      之核閱，故檢察官對外職權之行使，實為檢察機關內部自
      我層層監管結果之展現。檢察官為國家公益代表人，肩負
      刑事犯罪偵查、控訴及執行，法律賦予之權力甚大甚廣，
      職權行使之處，諸如起訴、不起訴處分、聲請書，甚且行
      政簽結、簽分偵案等，種類及案件繁多，莫不與人民人身
      自由、財產等權利，息息相關，倘由法院全面性介入審查
      其妥當性或適法性，是否有違審檢職權分立獨立性原則，
      似非無疑，而聲請審查案件的大量湧入，是否為有限法院
      資源所能負荷，亦值深思。
　  ⒊是以，本院認為刑訴法賦予檢察官之職權行使，法院原則
　　  應予尊重，對於檢察官起訴裁量之行使，可參照前述日本
      實務見解，限於檢察官逾越裁量基準的行為，係出於故意
      或惡意，且構成職務上犯罪時，始能認定檢察官濫用其廣
      泛裁量權而得逕為不受理判決。
  ㈢本案為檢察官對於施用第一、二級毒品者「初犯」及「3年
    後再犯」之偵查結果，係依毒品條例第20條聲請觀察、勒戒
    ，或依同條例第24條第1項為附命緩起訴處分之裁量。因觀
    察、勒戒及強制戒治等事項所為之裁定，乃拘束人身自由之
    保安處分，與科刑判決有同等效力(最高法院96年度台非字
    第32號刑事判決意旨參照)，故檢察官聲請觀察、勒戒堪與
    起訴裁量之情形相似，當可參照前揭標準，審查檢察官之裁
    量有無濫用。亦即，檢察官對「初犯」或「3年後再犯」施
    用毒品罪行之行為人，究應採行附命緩起訴處分，或向法院
    聲請觀察、勒戒之處遇措施，要屬檢察官之裁量職權，於檢
    察官之聲請已具備法定要件之情形下，應僅限於檢察官有逾
    越裁量基準的情形，且此裁量逾越係出於故意或惡意，且構
    成職務上犯罪時，始能認定檢察官濫用其廣泛裁量權，而得
    據此駁回其聲請。綜上，依本案卷證資料，並無積極證據顯
    示檢察官為本件聲請，有構成職務犯罪的情形，或是基於惡
    意之意圖，應尚難認檢察官有裁量濫用之違法，原審予以裁
    准，難認不當。
  ㈣其次，依毒品條例第20條及第24條第1項規定，對於「初犯」
    「3年後再犯」之施用毒品者之處遇，雖採「觀察、勒戒」
    與「緩起訴之戒癮治療」併行之雙軌模式，但並無「緩起訴
    之戒癮治療」應優先於「觀察、勒戒」之強制規定。而毒品
    條例第24條第1項規定，則於檢察官適用刑訴法第253條之1
    第1項及第253條之2對被告為緩起訴處分時，另應「參酌刑
    法第57條所列事項及公共利益之維護」，並「認以緩起訴為
    適當」者，始得為之。由此可認，檢察官應以向法院聲請觀
    察、勒戒為原則，於有特殊情形而符合上揭緩起訴處分之要
    件時，始得另為附命完成戒癮治療之緩起訴處分。因此，檢
    察官是否適用上開規定對被告為緩起訴處分，自得本於上開
    規定及規範目的，妥為斟酌、裁量，始予決定。檢察官裁量
    之結果，如認適於對被告為緩起訴處分者，固須於緩起訴處
    分中說明其判斷之依據；惟如認為應向法院聲請觀察、勒戒
    者，此時因係適用原則規定，自無需贅餘交代不適於為緩起
    訴處分之理由。況參酌與緩起訴處分基本立法精神、目的相
    同之緩刑宣告，刑訴法第310條第5款亦僅規範法院於宣告緩
    刑時，必須於理由欄內記載宣告緩刑之理由，實務見解並認
    為，不宣告緩刑之理由並非法定必須記載事項，且宣告緩刑
    與否，乃屬法院得依職權自由裁量之事項，法院雖未說明不
    予宣告緩刑之理由，亦難謂違法。同此理由，自難單憑檢察
    官於聲請觀察勒戒前未特別訊問被告之處遇意見，或於觀察
    勒戒聲請書內未敘明何以對被告未採行緩起訴之戒癮治療處
    遇之理由，即認檢察官有不行使裁量權之裁量怠惰情事。
  ㈤又「受觀察、勒戒人在所進行觀察、勒戒之醫療處置，應依
    醫師之指示為之」(觀察勒戒處分執行條例第7條)、「勒戒
    處所得辦理戒毒輔導及宗教教誨等事宜，使受觀察、勒戒人
    堅定戒毒決心」(同條例第9條)；可知，觀察、勒戒處所雖
    多附設於看守所，惟仍由醫療團隊對受勒戒人進行戒毒治療
    與輔助。而且，不論機構內或機構外處遇，均需受限於戒癮
    治療經費來源及編列有限性之政策現實，無法不惜成本追求
    其盡善盡美，故從戒癮成效來看，亦無實證支持何者優劣。
    實則，機構內與機構外處遇之顯著差別係在於強制性程度之
    不同。然因觀察、勒戒的目的，是為協助施用毒品者戒斷毒
    品的心癮及身癮，屬保安處分之一種，著重於將來再犯危險
    性之預防，而非懲罰，人身自由之拘束，係強制執行戒毒治
    療過程對被告人身自由附帶所生之不利益，非觀察、勒戒之
    目的，與羈押、刑罰之性質與目的，迥然不同。是以，經整
    體考量，就保障被告利益之觀點而言，實無必要將「附命緩
    起訴處分」認係「觀察、勒戒」之前置處分。因此，檢察官
    自得按照個案情形，依法裁量決定採行何者為宜。
  ㈥再經綜合觀察毒品條例第20條第1項、第24條第1項可知，關
　  於究竟是向法院聲請觀察、勒戒或為附命緩起訴處分，檢察
    官除審酌施用毒品行為本身外，另須一併考量刑法第57條(
    即被告本人境遇、行為情狀、行為後情況等)及公共利益等
    因子，準此，判斷檢察官聲請觀察勒戒當或不當，並不能單
    憑施用毒品行為外觀加以判斷，而置被告個人境遇、施用毒
    品前案紀錄及成癮程度而不論。查，本案被告於97年、100
    年、101年間均曾有施用甲基安非他命紀錄，有臺灣高等法
    院被告前案紀錄表可參，則抗告意旨稱被告於97年後未再施
    用，已非屬實。又被告前因施用、販賣毒品、槍砲等案件，
    經於101年11月22日入監服刑，指揮書執畢日期為114年12月
    16日，嗣於109年5月19日假釋付保護管束，保護管束期間至
    114年9月1日屆滿，有上開刑案紀錄可參。被告監禁多年，
    仍無法抗拒毒品之誘惑，不惜於假釋付保護管束期間鋌而再
    犯本案，已見自我控制力不足，則其泛言未成癮、可自行就
    醫戒癮等語，尚難可信。則檢察官依被告前科紀錄、警詢所
    述等資料，來判斷其成癮性程度、自我控制能力良劣、戒癮
    意願強弱等，並無有顯然不當或違反常理之處，應適足作為
    檢察官選擇適合被告處遇方式之依據。故抗告意旨認檢察官
    為本件聲請之裁量違法，並無理由。
四、綜上所述，本案並無積極證據足認檢察官有濫用公訴權(聲
    請觀察、勒戒應屬廣義公訴權的一環)之情，原審裁准檢察
    官之聲請，核無違法不當。從而，抗告意旨執前詞指摘原裁
    定不當，為無理由，應予駁回。
五、據上論斷，應依刑訴法第413條前段，裁定如主文。 
中　　華　　民　　國　　111 　年　　3 　　月　　31　　日
                  刑事庭審判長法  官  林信旭
                              法  官  劉雪惠
                              法  官  廖曉萍
以上正本證明與原本無異。
本件不得再抗告。　　　　　　　　　　　　　　　
中　　華　　民　　國　　111 　年　　3 　　月　　31　　日
                              書記官  鄧瑞雲